---
title: "Delta i gamma hedging"
author: "Tomasz Kąkol, Mikołaj Pamuła, Jakub Żuk"
date: "2026-03-07"
output: pdf_document
---

```{r setup, include=FALSE}
knitr::opts_chunk$set(echo = TRUE, warning = FALSE, message = FALSE)
library(tidyverse)
library(lubridate)
library(patchwork)
library(knitr)
```

# Wstęp

(tutaj napiszemy wstęp)


## WIG20

Instrumentem bazowym, z którym będziemy pracować jest indeks WIG20 reprezentujący kondycję 20 największych pod względem kapitalizacji spółek notowanych na warszawskiej Giełdzie Papierów Wartościowych z zastrzeżeniem, że z jednego sektora nie może znaleźć się tam więcej niż 5 spółek (WIKIPEDIA). Wpływ poszczególnych spółek jest ważony ich kapitalizacją (POTRZEBNE ŹRÓDŁO).

Zanim przejdziemy do właściwej części analizy, wyznaczymy parametry modelu Blacka-Scholesa na podstawie historycznych notowań indeksu.

```{r, echo=FALSE}

# Wczytanie danych i przekształcenie umożliwiające indeksowanie datami
wig20_data <- read_csv('wig20_d.csv') %>%
  mutate(Data = as.Date(Data)) %>%
  arrange(Data)

# Podstawowe informacje o zbiorze danych
glimpse(wig20_data)

# Wykres notowań indeksu dla pełnego okresu (16-04-1991 : 05-03-2026)
wig20_data %>%
  filter(Data >= as.Date('2015-01-01')) %>%
  ggplot(aes(x = Data, y = Otwarcie)) +
  geom_line(color = "blue") +
  labs(title = 'Notowania WIG20 od 01.01.2015 do 05.03.2026', 
       x = "Data", y = "Otwarcie") +
  theme_minimal()

```


Do wyznaczania zwrotów indeksu oraz estymacji dryfu i zmienności korzystamy z notowań otwarcia dla każdego dnia; w szczególności, korzystamy z następujących wzorów:
$$
R_i = \frac{S_{i} - S_{i - 1}}{S_{i - 1}}, \;\;\; \hat{\mu} = \frac{1}{n \Delta t}\sum_{i = 1}^nR_i, \;\;\; \hat{\sigma} = \sqrt{\frac{1}{(n - 1) \Delta t}\sum_{i = 1}^n(R_i - \hat{\mu})^2}
$$
gdzie $R_i$ jest $i$-tym zwrotem, $\hat{\mu}$ i $\hat{\sigma}$ są estymatorami odpowiednio dryfu (rocznego) i zmienności (rocznej), a $\Delta t$ 'krokiem czasowym' (dla każdego roku mamy średnio 250 notowań, czyli średnio $\Delta t = \frac{1}{250}$)  



```{r, echo=FALSE}
# Wyznaczanie zwrotów i dodanie ich do tabeli z danymi
wig20_data <- wig20_data %>%
  mutate(Zwrot = (Otwarcie - lag(Otwarcie)) / lag(Otwarcie))

# Zastąpienie pierwszego NA zerem (odwzorowanie pythonowego np.concat([[0], ...]))
wig20_data$Zwrot[1] <- 0

# Teraz tabela danych zawiera równiez kolumnę zawierającą informacje o zwrotach danego dnia
kable(tail(wig20_data), digits = 4)

# Wyznaczenie estymatorów dryfu i zmienności (rocznych)
# w okresach (x : 2021) gdzie x z listy periods (czyli np. dla x = 2019 mamy dane z 01-01-2019 do 31-12-2021)
periods <- c('2021', '2020', '2019', '2018')
drift_vol_estimates <- data.frame(matrix(ncol = length(periods), nrow = 2))
colnames(drift_vol_estimates) <- periods
rownames(drift_vol_estimates) <- c("mu", "sigma")

for (i in seq_along(periods)) {
  rok <- periods[i]
  
  dane_okres <- wig20_data %>%
    filter(year(Data) >= as.numeric(rok) & year(Data) <= 2021)
  
  n_obs <- nrow(dane_okres)
  dt <- i / n_obs
  
  drift_vol_estimates["mu", rok] <- mean(dane_okres$Zwrot) / dt
  drift_vol_estimates["sigma", rok] <- sd(dane_okres$Zwrot) / sqrt(dt)
}

kable(drift_vol_estimates, digits = 4)
```

# Symulacja zmian cen instrumentu bazowego

Do modelowania wyceny indeksu WIG20 posłużymy się geometrycznym ruchem Browna zgodnie z modelem Blacka-Scholesa. 

Symulację geometrycznego ruchu Browna opieramy na charakteryzującym go równaniu różniczkowym:
$$dS_t = S_t\mu dt + S_t\sigma dW_t$$
gdzie $dW_t$ jest procesem Wienera (ruchem Browna). Korzystamy z następujących przybliżeń:
$$
dS_{t_{n+1}} \approx S_{t_{n+1}} - S_{t_n}, \;\; dW_{t_{n+1}} \approx W_{t_{n+1}} - W_{t_n}, \;\; dt_{n+1} \approx t_{n_{n+1}} - t_n
$$
czyli
$$
S_{t_{n+1}} \approx S_{t_n}(1 + \mu(t_{n_{n+1}} - t_n)  + \sigma (W_{t_{n+1}} - W_{t_n})), \;\;\;
$$
następnie, korzystając z niezależności przyrostów ruchu Browna i faktu, że
$$
W_{t_{n+1}} - W_{t_n} \sim N(0, t_{n+1} - t_n)
$$
jesteśmy w stanie wyznaczyć przybliżoną wartość pewnej realizacji $S_t$ dla dowolnego $t \in T$: dyskretyzując zbiór $T$ na $n$ części ($\frac{T}{n}$) oraz losując w sposób niezależny $n$ liczb z odpowiedniego rozkładu normalnego, stosujemy proste operacje arytmetyczne i otrzymujemy wynik.

```{r, echo=FALSE}
# Funkcja zwracająca macierz wysymulowanych ścieżek notowań pewnego instrumentu.
# W pojedynczej kolumnie pojedyncza realizacji pełnej ścieżki; pojedynczy wiersz
# zawiera wartość ścieżki w danej chwili okresu

# S0 - wartość początkowa, mu - dryf (roczny), sigma - zmienność (roczna),
# t - okres, długość ścieżki (w latach), n - liczba 'kroków', tj. podział okresu na części,
# M - liczba symulacji, tj. liczba konkretnych wysymulowanych ścieżek
gbm_simulation <- function(S0, mu, sigma, t, n, M) {
  dt <- t / n
  
  brownian_increments <- matrix(rnorm(M * n, mean = 0, sd = sqrt(dt)), nrow = M, ncol = n)
  brownian_increments_transformed <- 1 + mu * dt + sigma * brownian_increments
  brownian_increments_transformed <- cbind(rep(1, M), brownian_increments_transformed)
  
  simulated_price_paths <- S0 * t(apply(brownian_increments_transformed, 1, cumprod))
  
  return(t(simulated_price_paths))
}
```

# Symulacje notowań indeksu na rok 2022

## Symulacja metodą standardową

Symulujemy w sposób standardowy, tj: w oparciu o wyestymowane wartości dryfu i zmienności korzystamy z wyżej zdefiniowanej funkcji do symulowania $M$ realizacji notowań z warunkiem początkowym $S_0$ zadanym przez wartość indeksu z dnia 01-01-2022.

```{r, echo=FALSE, fig.width=12, fig.height=10, out.width="100%"}
# Parametry t, n, M dla poniższych symulacji
T_val <- 1
n <- 250
M <- 100

# Podział okresu symulowanych ścieżek
time_seq <- seq(0, T_val, length.out = n + 1)

# Wartość początkowa indeksu dla symulowanych ścieżek
dane_2022 <- wig20_data %>% filter(year(Data) == 2022)
S0 <- dane_2022$Otwarcie[1]

# Symulacje
simulations <- list(
  gbm_simulation(S0, drift_vol_estimates["mu", "2021"], drift_vol_estimates["sigma", "2021"], T_val, n, M),
  gbm_simulation(S0, drift_vol_estimates["mu", "2020"], drift_vol_estimates["sigma", "2020"], T_val, n, M),
  gbm_simulation(S0, drift_vol_estimates["mu", "2019"], drift_vol_estimates["sigma", "2019"], T_val, n, M),
  gbm_simulation(S0, drift_vol_estimates["mu", "2018"], drift_vol_estimates["sigma", "2018"], T_val, n, M)
)

title_descriptions_details <- c('2021', '2020-2021', '2019-2021', '2018-2021')

# Funkcja pomocnicza do tworzenia pojedynczego wykresu w ggplot
plot_simulation_panel <- function(sim_matrix, title_suffix, actual_data) {
  df_sim <- as.data.frame(sim_matrix) %>% 
    mutate(time = time_seq) %>%
    pivot_longer(cols = -time, names_to = "sim", values_to = "price")
  
  actual_time <- seq(0, T_val, length.out = nrow(actual_data))
  df_actual <- data.frame(time = actual_time, price = actual_data$Otwarcie)
  
  df_q <- data.frame(
    time = time_seq,
    q05 = apply(sim_matrix, 1, quantile, probs = 0.05),
    med = apply(sim_matrix, 1, median),
    q95 = apply(sim_matrix, 1, quantile, probs = 0.95)
  )
  
  ggplot() +
    geom_line(data = df_sim, aes(x = time, y = price, group = sim), 
              color = "black", alpha = 0.18, linewidth = 0.3) +
    geom_line(data = df_actual, aes(x = time, y = price, color = "WIG20 2022"), 
              linewidth = 1) +
    geom_line(data = df_q, aes(x = time, y = q05, color = "Kwantyl 0.05"), 
              linewidth = 1, alpha = 0.8) +
    geom_line(data = df_q, aes(x = time, y = med, color = "Mediana"), 
              linewidth = 1, alpha = 0.8) +
    geom_line(data = df_q, aes(x = time, y = q95, color = "Kwantyl 0.95"), 
              linewidth = 1, alpha = 0.8) +
    scale_color_manual(
      name = "", 
      values = c("WIG20 2022" = "green4", "Kwantyl 0.05" = "red", 
                 "Mediana" = "blue", "Kwantyl 0.95" = "red")
    ) +
    labs(
      title = paste("Estymacja z okresu:", title_suffix),
      x = "Czas (lata)", 
      y = "Cena"
    ) +
    theme_minimal(base_size = 11) +
    theme(
      legend.position = "none",
      plot.title = element_text(size = 12, face = "bold", hjust = 0.5),
      axis.title = element_text(size = 10),
      axis.text = element_text(size = 9),
      panel.grid.minor = element_blank()
    )
}

# Tworzenie 4 wykresów
p1 <- plot_simulation_panel(simulations[[1]], title_descriptions_details[1], dane_2022)
p2 <- plot_simulation_panel(simulations[[2]], title_descriptions_details[2], dane_2022)
p3 <- plot_simulation_panel(simulations[[3]], title_descriptions_details[3], dane_2022)
p4 <- plot_simulation_panel(simulations[[4]], title_descriptions_details[4], dane_2022)

# Wspólna legenda
legend_plot <- ggplot() +
  geom_line(aes(x = 1, y = 1, color = "WIG20 2022"), linewidth = 1.2) +
  geom_line(aes(x = 1, y = 1, color = "Kwantyl 0.05"), linewidth = 1.2) +
  geom_line(aes(x = 1, y = 1, color = "Mediana"), linewidth = 1.2) +
  geom_line(aes(x = 1, y = 1, color = "Kwantyl 0.95"), linewidth = 1.2) +
  scale_color_manual(
    name = "", 
    values = c("WIG20 2022" = "green4", "Kwantyl 0.05" = "red", 
               "Mediana" = "blue", "Kwantyl 0.95" = "red")
  ) +
  theme_void() +
  theme(legend.position = "bottom",
        legend.text = element_text(size = 11)) +
  guides(color = guide_legend(nrow = 1, override.aes = list(linewidth = 2)))

# Układ 2x2 + legenda na dole + WSPÓLNY TYTUŁ
(p1 | p2) / (p3 | p4) / legend_plot + 
  plot_layout(heights = c(1, 1, 0.15)) +
  plot_annotation(
    title = "Symulacje GBM notowań WIG20 na rok 2022",
    subtitle = "Porównanie symulacji z różnymi okresami estymacji dryfu i zmienności",
    theme = theme(
      plot.title = element_text(size = 16, face = "bold", hjust = 0.5),
      plot.subtitle = element_text(size = 12, color = "gray40", hjust = 0.5)
    )
  )
```




### Histogramy historycznych zwrotów a symulowanych metodą standardową

Poniżej przedstawiamy porównanie histogramów zwrotów historycznych z roku 2022 indeksu WIG20, z histogramem zwrotów z wygenerowanych trajektorii.

```{r, echo=FALSE}
dane_2021_zwroty <- wig20_data %>% filter(year(Data) == 2021) %>% pull(Zwrot)

x_seq <- seq(-0.05, 0.05, length.out = 100)
mu_fit <- mean(dane_2021_zwroty)
std_fit <- sd(dane_2021_zwroty)
p_norm <- data.frame(x = x_seq, y = dnorm(x_seq, mean = mu_fit, sd = std_fit))

sim_mat <- simulations[[1]]
sim_returns <- as.vector((sim_mat[-1, ] - sim_mat[-nrow(sim_mat), ]) / sim_mat[-nrow(sim_mat), ])

hist1 <- ggplot() +
  geom_histogram(aes(x = dane_2021_zwroty, y = after_stat(density)), 
                 bins = 30, 
                 fill = "#FF6B6B",      
                 color = "#C92A2A",     
                 alpha = 0.8) +
  geom_line(data = p_norm, aes(x = x, y = y), 
            color = "#2D3436", linewidth = 1.5, alpha = 0.9) +
  coord_cartesian(xlim = c(-0.05, 0.05), ylim = c(0, 45)) +
  labs(
    title = "Zwroty historyczne indeksu WIG20",
    subtitle = "Okres: 01-01-2021 : 31-12-2021",
    x = "Zwrot", 
    y = "Gęstość"
  ) +
  theme_minimal(base_size = 12) +
  theme(
    plot.title = element_text(size = 13, face = "bold", color = "#C92A2A", hjust = 0.5),
    plot.subtitle = element_text(size = 10, color = "gray50", hjust = 0.5),
    panel.grid.minor = element_blank(),
    panel.grid.major = element_line(color = "gray90")
  )

hist2 <- ggplot() +
  geom_histogram(aes(x = sim_returns, y = after_stat(density)), 
                 bins = 30, 
                 fill = "#4ECDC4",     
                 color = "#00A896",     
                 alpha = 0.8) +
  geom_line(data = p_norm, aes(x = x, y = y), 
            color = "#2D3436", linewidth = 1.5, alpha = 0.9) +
  coord_cartesian(xlim = c(-0.05, 0.05), ylim = c(0, 45)) +
  labs(
    title = "Zwroty symulowanych trajektorii",
    subtitle = "Symulacja GBM na okres 2022",
    x = "Zwrot", 
    y = ""
  ) +
  theme_minimal(base_size = 12) +
  theme(
    plot.title = element_text(size = 13, face = "bold", color = "#00A896", hjust = 0.5),
    plot.subtitle = element_text(size = 10, color = "gray50", hjust = 0.5),
    panel.grid.minor = element_blank(),
    panel.grid.major = element_line(color = "gray90")
  )

hist1 | hist2
```

## Symulacje metodą bootstrap

Symulujemy trajektorie korzystając z metody bootstrap, czyli: losujemy ze zbioru historycznych zwrotów (?nie wiedziałem jak to napisać) $\{R_i = \frac{S_{i} - S_{i - 1}}{S_{i - 1}} : i \in I \}$ (gdzie $I$ definiuje okres, z którego przyrosty będziemy losować), a następnie wyznaczamy wartość $S_t$ iteratywnie:
$$
S_{t_n} = S_{0}(1 + R_{i_{1}})(1 + R_{i_{2}})...(1 + R_{i_{n}}) = S_0 \frac{S_{i_{1}}}{S_{i_{1} - 1}}\frac{S_{i_{2}}}{S_{i_{2} - 1}}...\frac{S_{i_{n}}}{S_{i_{n} - 1}}
$$

```{r, echo=FALSE}
# Funkcja zwracająca macierz wysymulowanych ścieżek notowań pewnego instrumentu.
# W pojedynczej kolumnie pojedyncza realizacji pełnej ścieżki; pojedynczy wiersz
# zawiera wartość ścieżki w danej chwili okresu

# S0 - wartość początkowa, returns_set - zbiór zwrotów historycznych, które będziemy losować
# w celu wyznaczenia trajektorii notowań
# n - liczba 'kroków', tj. podział okresu na części,
# M - liczba symulacji, tj. liczba konkretnych wysymulowanych ścieżek

bootstrap_simulation <- function(S0, returns_set, n, M) {
  sampled_increments <- matrix(sample(returns_set, size = M * n, replace = TRUE), nrow = M, ncol = n)
  sampled_increments_transformed <- cbind(rep(1, M), 1 + sampled_increments)
  simulated_price_paths <- S0 * t(apply(sampled_increments_transformed, 1, cumprod))
  
  return(t(simulated_price_paths))
}
```

```{r, echo=FALSE, fig.width=12, fig.height=10, out.width="100%"}

ret_2021 <- wig20_data %>% filter(year(Data) == 2021) %>% pull(Zwrot)
ret_2020_2021 <- wig20_data %>% filter(year(Data) %in% 2020:2021) %>% pull(Zwrot)
ret_2019_2021 <- wig20_data %>% filter(year(Data) %in% 2019:2021) %>% pull(Zwrot)
ret_2018_2021 <- wig20_data %>% filter(year(Data) %in% 2018:2021) %>% pull(Zwrot)

# Symulacje bootstrapowe
bootstrap_simulations_list <- list(
  bootstrap_simulation(S0, ret_2021, n, M),
  bootstrap_simulation(S0, ret_2020_2021, n, M),
  bootstrap_simulation(S0, ret_2019_2021, n, M),
  bootstrap_simulation(S0, ret_2018_2021, n, M)
)

# Funkcja do wykresów bootstrap
plot_boot_panel <- function(sim_matrix, title_suffix, actual_data) {
  df_sim <- as.data.frame(sim_matrix) %>% 
    mutate(time = time_seq) %>%
    pivot_longer(cols = -time, names_to = "sim", values_to = "price")
  
  actual_time <- seq(0, T_val, length.out = nrow(actual_data))
  df_actual <- data.frame(time = actual_time, price = actual_data$Otwarcie)
  
  df_q <- data.frame(
    time = time_seq,
    q05 = apply(sim_matrix, 1, quantile, probs = 0.05),
    med = apply(sim_matrix, 1, median),
    q95 = apply(sim_matrix, 1, quantile, probs = 0.95)
  )
  
  ggplot() +
    geom_line(data = df_sim, aes(x = time, y = price, group = sim), 
              color = "black", alpha = 0.18, linewidth = 0.3) +
    geom_line(data = df_actual, aes(x = time, y = price, color = "WIG20 2022"), 
              linewidth = 1) +
    geom_line(data = df_q, aes(x = time, y = q05, color = "Kwantyl 0.05"), 
              linewidth = 1, alpha = 0.8) +
    geom_line(data = df_q, aes(x = time, y = med, color = "Mediana"), 
              linewidth = 1, alpha = 0.8) +
    geom_line(data = df_q, aes(x = time, y = q95, color = "Kwantyl 0.95"), 
              linewidth = 1, alpha = 0.8) +
    scale_color_manual(
      name = "", 
      values = c("WIG20 2022" = "green4", "Kwantyl 0.05" = "red", 
                 "Mediana" = "blue", "Kwantyl 0.95" = "red")
    ) +
    labs(
      title = paste("Bootstrap z okresu:", title_suffix),
      x = "Czas (lata)", 
      y = "Cena"
    ) +
    theme_minimal(base_size = 11) +
    theme(
      legend.position = "none",
      plot.title = element_text(size = 12, face = "bold", hjust = 0.5),
      axis.title = element_text(size = 10),
      axis.text = element_text(size = 9),
      panel.grid.minor = element_blank()
    )
}

# Tworzenie 4 wykresów bootstrap
b1 <- plot_boot_panel(bootstrap_simulations_list[[1]], title_descriptions_details[1], dane_2022)
b2 <- plot_boot_panel(bootstrap_simulations_list[[2]], title_descriptions_details[2], dane_2022)
b3 <- plot_boot_panel(bootstrap_simulations_list[[3]], title_descriptions_details[3], dane_2022)
b4 <- plot_boot_panel(bootstrap_simulations_list[[4]], title_descriptions_details[4], dane_2022)

# Wspólna legenda
legend_plot_boot <- ggplot() +
  geom_line(aes(x = 1, y = 1, color = "WIG20 2022"), linewidth = 1.2) +
  geom_line(aes(x = 1, y = 1, color = "Kwantyl 0.05"), linewidth = 1.2) +
  geom_line(aes(x = 1, y = 1, color = "Mediana"), linewidth = 1.2) +
  geom_line(aes(x = 1, y = 1, color = "Kwantyl 0.95"), linewidth = 1.2) +
  scale_color_manual(
    name = "", 
    values = c("WIG20 2022" = "green4", "Kwantyl 0.05" = "red", 
               "Mediana" = "blue", "Kwantyl 0.95" = "red")
  ) +
  theme_void() +
  theme(legend.position = "bottom",
        legend.text = element_text(size = 11)) +
  guides(color = guide_legend(nrow = 1, override.aes = list(linewidth = 2)))

# Układ 2x2 + legenda na dole + WSPÓLNY TYTUŁ
(b1 | b2) / (b3 | b4) / legend_plot_boot + 
  plot_layout(heights = c(1, 1, 0.15)) +
  plot_annotation(
    title = "Symulacje Bootstrap notowań WIG20 na rok 2022",
    subtitle = "Porównanie symulacji z różnymi okresami losowania zwrotów",
    theme = theme(
      plot.title = element_text(size = 16, face = "bold", hjust = 0.5),
      plot.subtitle = element_text(size = 12, color = "gray40", hjust = 0.5)
    )
  )
```

### Histogramy historycznych zwrotów a symulowanych metodą bootstrap

Poniżej przedstawiamy porównanie histogramów zwrotów historycznych z roku 2022 indeksu WIG20, z histogramem zwrotów z wygenerowanych trajektorii.

```{r, echo=FALSE}
dane_2021_zwroty <- wig20_data %>% filter(year(Data) == 2021) %>% pull(Zwrot)

x_seq <- seq(-0.05, 0.05, length.out = 100)
mu_fit <- mean(dane_2021_zwroty)
std_fit <- sd(dane_2021_zwroty)
p_norm <- data.frame(x = x_seq, y = dnorm(x_seq, mean = mu_fit, sd = std_fit))

# Zwroty z symulacji BOOTSTRAP (zamiast GBM)
boot_mat <- bootstrap_simulations_list[[1]]
boot_returns <- as.vector((boot_mat[-1, ] - boot_mat[-nrow(boot_mat), ]) / boot_mat[-nrow(boot_mat), ])

hist1 <- ggplot() +
  geom_histogram(aes(x = dane_2021_zwroty, y = after_stat(density)), 
                 bins = 30, 
                 fill = "#FF6B6B",      
                 color = "#C92A2A",     
                 alpha = 0.8) +
  geom_line(data = p_norm, aes(x = x, y = y), 
            color = "#2D3436", linewidth = 1.5, alpha = 0.9) +
  coord_cartesian(xlim = c(-0.05, 0.05), ylim = c(0, 45)) +
  labs(
    title = "Zwroty historyczne indeksu WIG20",
    subtitle = "Okres: 01-01-2021 : 31-12-2021",
    x = "Zwrot", 
    y = "Gęstość"
  ) +
  theme_minimal(base_size = 12) +
  theme(
    plot.title = element_text(size = 13, face = "bold", color = "#C92A2A", hjust = 0.5),
    plot.subtitle = element_text(size = 10, color = "gray50", hjust = 0.5),
    panel.grid.minor = element_blank(),
    panel.grid.major = element_line(color = "gray90")
  )

hist2 <- ggplot() +
  geom_histogram(aes(x = boot_returns, y = after_stat(density)), 
                 bins = 30, 
                 fill = "#4ECDC4",     
                 color = "#00A896",     
                 alpha = 0.8) +
  geom_line(data = p_norm, aes(x = x, y = y), 
            color = "#2D3436", linewidth = 1.5, alpha = 0.9) +
  coord_cartesian(xlim = c(-0.05, 0.05), ylim = c(0, 45)) +
  labs(
    title = "Zwroty symulowanych trajektorii",
    subtitle = "Symulacja Bootstrap na okres 2022",
    x = "Zwrot", 
    y = ""
  ) +
  theme_minimal(base_size = 12) +
  theme(
    plot.title = element_text(size = 13, face = "bold", color = "#00A896", hjust = 0.5),
    plot.subtitle = element_text(size = 10, color = "gray50", hjust = 0.5),
    panel.grid.minor = element_blank(),
    panel.grid.major = element_line(color = "gray90")
  )

hist1 | hist2
```

# Symulacje notowań indeksu na lata 2022-2023

## Symulacja metodą standardową

Ponownie w pierwszej kolejności symulujemy w sposób standardowy. 

```{r, echo=FALSE, fig.width=12, fig.height=10, out.width="100%"}
# Parametry t, n, M dla poniższych symulacji - 2 LATA
T_val <- 2
n <- 500  # 250 dni * 2 lata
M <- 100

# Podział okresu symulowanych ścieżek
time_seq <- seq(0, T_val, length.out = n + 1)

# Wartość początkowa indeksu dla symulowanych ścieżek
dane_2022_2023 <- wig20_data %>% filter(year(Data) %in% c(2022, 2023))
S0 <- dane_2022_2023$Otwarcie[1]

# Symulacje na 2 lata
simulations_2y <- list(
  gbm_simulation(S0, drift_vol_estimates["mu", "2021"], drift_vol_estimates["sigma", "2021"], T_val, n, M),
  gbm_simulation(S0, drift_vol_estimates["mu", "2020"], drift_vol_estimates["sigma", "2020"], T_val, n, M),
  gbm_simulation(S0, drift_vol_estimates["mu", "2019"], drift_vol_estimates["sigma", "2019"], T_val, n, M),
  gbm_simulation(S0, drift_vol_estimates["mu", "2018"], drift_vol_estimates["sigma", "2018"], T_val, n, M)
)

title_descriptions_details <- c('2021', '2020-2021', '2019-2021', '2018-2021')

# Funkcja pomocnicza do tworzenia pojedynczego wykresu w ggplot
plot_simulation_panel_2y <- function(sim_matrix, title_suffix, actual_data) {
  df_sim <- as.data.frame(sim_matrix) %>% 
    mutate(time = time_seq) %>%
    pivot_longer(cols = -time, names_to = "sim", values_to = "price")
  
  actual_time <- seq(0, T_val, length.out = nrow(actual_data))
  df_actual <- data.frame(time = actual_time, price = actual_data$Otwarcie)
  
  df_q <- data.frame(
    time = time_seq,
    q05 = apply(sim_matrix, 1, quantile, probs = 0.05),
    med = apply(sim_matrix, 1, median),
    q95 = apply(sim_matrix, 1, quantile, probs = 0.95)
  )
  
  ggplot() +
    geom_line(data = df_sim, aes(x = time, y = price, group = sim), 
              color = "black", alpha = 0.18, linewidth = 0.3) +
    geom_line(data = df_actual, aes(x = time, y = price, color = "WIG20 2022-2023"), 
              linewidth = 1) +
    geom_line(data = df_q, aes(x = time, y = q05, color = "Kwantyl 0.05"), 
              linewidth = 1, alpha = 0.8) +
    geom_line(data = df_q, aes(x = time, y = med, color = "Mediana"), 
              linewidth = 1, alpha = 0.8) +
    geom_line(data = df_q, aes(x = time, y = q95, color = "Kwantyl 0.95"), 
              linewidth = 1, alpha = 0.8) +
    scale_color_manual(
      name = "", 
      values = c("WIG20 2022-2023" = "green4", "Kwantyl 0.05" = "red", 
                 "Mediana" = "blue", "Kwantyl 0.95" = "red")
    ) +
    labs(
      title = paste("Estymacja z okresu:", title_suffix),
      x = "Czas (lata)", 
      y = "Cena"
    ) +
    theme_minimal(base_size = 11) +
    theme(
      legend.position = "none",
      plot.title = element_text(size = 12, face = "bold", hjust = 0.5),
      axis.title = element_text(size = 10),
      axis.text = element_text(size = 9),
      panel.grid.minor = element_blank()
    )
}

# Tworzenie 4 wykresów
p1 <- plot_simulation_panel_2y(simulations_2y[[1]], title_descriptions_details[1], dane_2022_2023)
p2 <- plot_simulation_panel_2y(simulations_2y[[2]], title_descriptions_details[2], dane_2022_2023)
p3 <- plot_simulation_panel_2y(simulations_2y[[3]], title_descriptions_details[3], dane_2022_2023)
p4 <- plot_simulation_panel_2y(simulations_2y[[4]], title_descriptions_details[4], dane_2022_2023)

# Wspólna legenda
legend_plot <- ggplot() +
  geom_line(aes(x = 1, y = 1, color = "WIG20 2022-2023"), linewidth = 1.2) +
  geom_line(aes(x = 1, y = 1, color = "Kwantyl 0.05"), linewidth = 1.2) +
  geom_line(aes(x = 1, y = 1, color = "Mediana"), linewidth = 1.2) +
  geom_line(aes(x = 1, y = 1, color = "Kwantyl 0.95"), linewidth = 1.2) +
  scale_color_manual(
    name = "", 
    values = c("WIG20 2022-2023" = "green4", "Kwantyl 0.05" = "red", 
               "Mediana" = "blue", "Kwantyl 0.95" = "red")
  ) +
  theme_void() +
  theme(legend.position = "bottom",
        legend.text = element_text(size = 11)) +
  guides(color = guide_legend(nrow = 1, override.aes = list(linewidth = 2)))

# Układ 2x2 + legenda na dole + WSPÓLNY TYTUŁ
(p1 | p2) / (p3 | p4) / legend_plot + 
  plot_layout(heights = c(1, 1, 0.15)) +
  plot_annotation(
    title = "Symulacje GBM notowań WIG20 na lata 2022-2023",
    subtitle = "Porównanie symulacji z różnymi okresami estymacji dryfu i zmienności",
    theme = theme(
      plot.title = element_text(size = 16, face = "bold", hjust = 0.5),
      plot.subtitle = element_text(size = 12, color = "gray40", hjust = 0.5)
    )
  )
```
### Histogramy historycznych zwrotów a symulowanych metodą standardową

```{r, echo=FALSE}
dane_2022_2023_zwroty <- wig20_data %>% filter(year(Data) %in% c(2022, 2023)) %>% pull(Zwrot)

x_seq <- seq(-0.06, 0.06, length.out = 100)
mu_fit <- mean(dane_2022_2023_zwroty, na.rm = TRUE)
std_fit <- sd(dane_2022_2023_zwroty, na.rm = TRUE)
p_norm <- data.frame(x = x_seq, y = dnorm(x_seq, mean = mu_fit, sd = std_fit))

sim_mat <- simulations_2y[[1]]
sim_returns <- as.vector((sim_mat[-1, ] - sim_mat[-nrow(sim_mat), ]) / sim_mat[-nrow(sim_mat), ])

hist1 <- ggplot() +
  geom_histogram(aes(x = dane_2022_2023_zwroty, y = after_stat(density)), 
                 bins = 30, 
                 fill = "#FF6B6B",      
                 color = "#C92A2A",     
                 alpha = 0.8) +
  geom_line(data = p_norm, aes(x = x, y = y), 
            color = "#2D3436", linewidth = 1.5, alpha = 0.9) +
  coord_cartesian(xlim = c(-0.06, 0.06), ylim = c(0, 40)) +
  labs(
    title = "Zwroty historyczne indeksu WIG20",
    subtitle = "Okres: 01-01-2022 : 31-12-2023",
    x = "Zwrot", 
    y = "Gęstość"
  ) +
  theme_minimal(base_size = 12) +
  theme(
    plot.title = element_text(size = 13, face = "bold", color = "#C92A2A", hjust = 0.5),
    plot.subtitle = element_text(size = 10, color = "gray50", hjust = 0.5),
    panel.grid.minor = element_blank(),
    panel.grid.major = element_line(color = "gray90")
  )

hist2 <- ggplot() +
  geom_histogram(aes(x = sim_returns, y = after_stat(density)), 
                 bins = 30, 
                 fill = "#4ECDC4",     
                 color = "#00A896",     
                 alpha = 0.8) +
  geom_line(data = p_norm, aes(x = x, y = y), 
            color = "#2D3436", linewidth = 1.5, alpha = 0.9) +
  coord_cartesian(xlim = c(-0.06, 0.06), ylim = c(0, 40)) +
  labs(
    title = "Zwroty symulowanych trajektorii",
    subtitle = "Symulacja GBM na okres 2022-2023",
    x = "Zwrot", 
    y = ""
  ) +
  theme_minimal(base_size = 12) +
  theme(
    plot.title = element_text(size = 13, face = "bold", color = "#00A896", hjust = 0.5),
    plot.subtitle = element_text(size = 10, color = "gray50", hjust = 0.5),
    panel.grid.minor = element_blank(),
    panel.grid.major = element_line(color = "gray90")
  )

hist1 | hist2
```
## Symulacje metodą bootstrap

```{r, echo=FALSE, fig.width=12, fig.height=10, out.width="100%"}
# Zbiory zwrotów
ret_2021 <- wig20_data %>% filter(year(Data) == 2021) %>% pull(Zwrot)
ret_2020_2021 <- wig20_data %>% filter(year(Data) %in% 2020:2021) %>% pull(Zwrot)
ret_2019_2021 <- wig20_data %>% filter(year(Data) %in% 2019:2021) %>% pull(Zwrot)
ret_2018_2021 <- wig20_data %>% filter(year(Data) %in% 2018:2021) %>% pull(Zwrot)

# Symulacje bootstrapowe na 2 lata
bootstrap_simulations_2y <- list(
  bootstrap_simulation(S0, ret_2021, n, M),
  bootstrap_simulation(S0, ret_2020_2021, n, M),
  bootstrap_simulation(S0, ret_2019_2021, n, M),
  bootstrap_simulation(S0, ret_2018_2021, n, M)
)

# Funkcja do wykresów bootstrap
plot_boot_panel_2y <- function(sim_matrix, title_suffix, actual_data) {
  df_sim <- as.data.frame(sim_matrix) %>% 
    mutate(time = time_seq) %>%
    pivot_longer(cols = -time, names_to = "sim", values_to = "price")
  
  actual_time <- seq(0, T_val, length.out = nrow(actual_data))
  df_actual <- data.frame(time = actual_time, price = actual_data$Otwarcie)
  
  df_q <- data.frame(
    time = time_seq,
    q05 = apply(sim_matrix, 1, quantile, probs = 0.05),
    med = apply(sim_matrix, 1, median),
    q95 = apply(sim_matrix, 1, quantile, probs = 0.95)
  )
  
  ggplot() +
    geom_line(data = df_sim, aes(x = time, y = price, group = sim), 
              color = "black", alpha = 0.18, linewidth = 0.3) +
    geom_line(data = df_actual, aes(x = time, y = price, color = "WIG20 2022-2023"), 
              linewidth = 1) +
    geom_line(data = df_q, aes(x = time, y = q05, color = "Kwantyl 0.05"), 
              linewidth = 1, alpha = 0.8) +
    geom_line(data = df_q, aes(x = time, y = med, color = "Mediana"), 
              linewidth = 1, alpha = 0.8) +
    geom_line(data = df_q, aes(x = time, y = q95, color = "Kwantyl 0.95"), 
              linewidth = 1, alpha = 0.8) +
    scale_color_manual(
      name = "", 
      values = c("WIG20 2022-2023" = "green4", "Kwantyl 0.05" = "red", 
                 "Mediana" = "blue", "Kwantyl 0.95" = "red")
    ) +
    labs(
      title = paste("Bootstrap z okresu:", title_suffix),
      x = "Czas (lata)", 
      y = "Cena"
    ) +
    theme_minimal(base_size = 11) +
    theme(
      legend.position = "none",
      plot.title = element_text(size = 12, face = "bold", hjust = 0.5),
      axis.title = element_text(size = 10),
      axis.text = element_text(size = 9),
      panel.grid.minor = element_blank()
    )
}

# Tworzenie 4 wykresów bootstrap
b1 <- plot_boot_panel_2y(bootstrap_simulations_2y[[1]], title_descriptions_details[1], dane_2022_2023)
b2 <- plot_boot_panel_2y(bootstrap_simulations_2y[[2]], title_descriptions_details[2], dane_2022_2023)
b3 <- plot_boot_panel_2y(bootstrap_simulations_2y[[3]], title_descriptions_details[3], dane_2022_2023)
b4 <- plot_boot_panel_2y(bootstrap_simulations_2y[[4]], title_descriptions_details[4], dane_2022_2023)

# Wspólna legenda
legend_plot_boot <- ggplot() +
  geom_line(aes(x = 1, y = 1, color = "WIG20 2022-2023"), linewidth = 1.2) +
  geom_line(aes(x = 1, y = 1, color = "Kwantyl 0.05"), linewidth = 1.2) +
  geom_line(aes(x = 1, y = 1, color = "Mediana"), linewidth = 1.2) +
  geom_line(aes(x = 1, y = 1, color = "Kwantyl 0.95"), linewidth = 1.2) +
  scale_color_manual(
    name = "", 
    values = c("WIG20 2022-2023" = "green4", "Kwantyl 0.05" = "red", 
               "Mediana" = "blue", "Kwantyl 0.95" = "red")
  ) +
  theme_void() +
  theme(legend.position = "bottom",
        legend.text = element_text(size = 11)) +
  guides(color = guide_legend(nrow = 1, override.aes = list(linewidth = 2)))

# Układ 2x2 + legenda na dole + WSPÓLNY TYTUŁ
(b1 | b2) / (b3 | b4) / legend_plot_boot + 
  plot_layout(heights = c(1, 1, 0.15)) +
  plot_annotation(
    title = "Symulacje Bootstrap notowań WIG20 na lata 2022-2023",
    subtitle = "Porównanie symulacji z różnymi okresami losowania zwrotów",
    theme = theme(
      plot.title = element_text(size = 16, face = "bold", hjust = 0.5),
      plot.subtitle = element_text(size = 12, color = "gray40", hjust = 0.5)
    )
  )
```

### Histogramy historycznych zwrotów a symulowanych metodą bootstrap

```{r, echo=FALSE}
dane_2022_2023_zwroty <- wig20_data %>% filter(year(Data) %in% c(2022, 2023)) %>% pull(Zwrot)

x_seq <- seq(-0.06, 0.06, length.out = 100)
mu_fit <- mean(dane_2022_2023_zwroty, na.rm = TRUE)
std_fit <- sd(dane_2022_2023_zwroty, na.rm = TRUE)
p_norm <- data.frame(x = x_seq, y = dnorm(x_seq, mean = mu_fit, sd = std_fit))

# Zwroty z symulacji BOOTSTRAP
boot_mat <- bootstrap_simulations_2y[[1]]
boot_returns <- as.vector((boot_mat[-1, ] - boot_mat[-nrow(boot_mat), ]) / boot_mat[-nrow(boot_mat), ])

hist1 <- ggplot() +
  geom_histogram(aes(x = dane_2022_2023_zwroty, y = after_stat(density)), 
                 bins = 30, 
                 fill = "#FF6B6B",      
                 color = "#C92A2A",     
                 alpha = 0.8) +
  geom_line(data = p_norm, aes(x = x, y = y), 
            color = "#2D3436", linewidth = 1.5, alpha = 0.9) +
  coord_cartesian(xlim = c(-0.06, 0.06), ylim = c(0, 40)) +
  labs(
    title = "Zwroty historyczne indeksu WIG20",
    subtitle = "Okres: 01-01-2022 : 31-12-2023",
    x = "Zwrot", 
    y = "Gęstość"
  ) +
  theme_minimal(base_size = 12) +
  theme(
    plot.title = element_text(size = 13, face = "bold", color = "#C92A2A", hjust = 0.5),
    plot.subtitle = element_text(size = 10, color = "gray50", hjust = 0.5),
    panel.grid.minor = element_blank(),
    panel.grid.major = element_line(color = "gray90")
  )

hist2 <- ggplot() +
  geom_histogram(aes(x = boot_returns, y = after_stat(density)), 
                 bins = 30, 
                 fill = "#4ECDC4",     
                 color = "#00A896",     
                 alpha = 0.8) +
  geom_line(data = p_norm, aes(x = x, y = y), 
            color = "#2D3436", linewidth = 1.5, alpha = 0.9) +
  coord_cartesian(xlim = c(-0.06, 0.06), ylim = c(0, 40)) +
  labs(
    title = "Zwroty symulowanych trajektorii",
    subtitle = "Symulacja Bootstrap na okres 2022-2023",
    x = "Zwrot", 
    y = ""
  ) +
  theme_minimal(base_size = 12) +
  theme(
    plot.title = element_text(size = 13, face = "bold", color = "#00A896", hjust = 0.5),
    plot.subtitle = element_text(size = 10, color = "gray50", hjust = 0.5),
    panel.grid.minor = element_blank(),
    panel.grid.major = element_line(color = "gray90")
  )

hist1 | hist2
```

# Opcje na WIG20

Poza handlem akcjami i indeksami, na GPW odbywa się również handel instrumentami pochodnymi, w tym europejskimi, waniliowymi opcjami CALL i PUT na indeks WIG20. Inastrumenty te charakteryzują się następującymi własnościami:

* mnożnik: 10 zł za każdy punkt indeksowy

* 6 możliwości wyboru miesiąca wygaśnięcia: 3 najbliższe miesiące kalendarzowe + 3 kolejne miesiące
z marcowego cyklu kwartalnego (marzec, czerwiec,
wrzesień, grudzień)

* dzień wygaśnięcia: trzeci piątek miesiąca wygaśnięcia danej serii. 

GPW określa ryzyko handlu opcjami na najwyższym możliwym poziomie, głównie ze względu na potencjalną niską płynność instrumentu i brak możliwości zamknięcia pozycji przed terminem wygaśnięcia. 

### Strategia LONG CALL

(tutaj bym narysował wykresiki z możliwą stratą i zyskiem)

### Strategoa SHORT CALL

(tutaj bym narysował wykresiki z możliwą stratą i zyskiem)

### Payoff

Payoff to wartość opcji w momencie jej wygaśnięcia w chwili T na podstawie relacji wartości instrumentu bazowego S(T) i ceny wykonania opcji K, czyli przy pominięciu ceny zakupu samej opcji. 

Dla opcji CALL:

$$\text{Payoff} = \max{(S(T) - K, 0)}$$

Dla opcji PUT:

$$\text{Payoff} = \max{(K - S(T), 0)}$$

(KID, standard - STRONA GPW https://www.gpw.pl/standardy-warunki-obrotu)

```{r, echo=FALSE}

# Parametry
K <- 100  # strike
S_range <- seq(50, 150, by = 1)  # zakres cen aktywa

# Payoffy
df <- data.frame(S = S_range) %>%
  mutate(
    CALL = pmax(S - K, 0),
    PUT = pmax(K - S, 0)
  )

# Wykres CALL
plot_call <- ggplot(df, aes(x = S, y = CALL)) +
  geom_line(color = "#3498DB", linewidth = 1.5) +
  geom_vline(xintercept = K, linetype = "dashed", color = "gray50") +
  labs(title = "CALL", x = expression(S[T]), y = "Payoff") +
  theme_minimal(base_size = 14)

# Wykres PUT
plot_put <- ggplot(df, aes(x = S, y = PUT)) +
  geom_line(color = "#E74C3C", linewidth = 1.5) +
  geom_vline(xintercept = K, linetype = "dashed", color = "gray50") +
  labs(title = "PUT", x = expression(S[T]), y = "") +
  theme_minimal(base_size = 14)

# Obok siebie
plot_call | plot_put
```



