---
title: "Delta i gamma hedging"
author: "Tomasz Kąkol, Mikołaj Pamuła, Jakub Żuk"
date: "2026-03-07"
output:
  pdf_document: 
      toc: true
      toc_depth: 3
  html_document:
    df_print: paged
toc-title: Spis treści
---

```{r setup, include=FALSE}
knitr::opts_chunk$set(echo = TRUE, warning = FALSE, message = FALSE)
library(tidyverse)
library(lubridate)
library(patchwork)
library(knitr)
```

```{r, include=FALSE}
#   Opcja, ktora zapisuje wykresy jako zwykle obrazy
#   W przeciwnym wypadku wszystko jest zapisywane w formacie grafiki wektorowej,
#   przez co w samym pdfie laduja sie one bardzo dlugo
knitr::opts_chunk$set(dev = "png")
```

\newpage

# Wprowadzenie

Niniejszy tekst jest raportem projektu 1: "Delta i Gamma Hedging" realizowanym w ramach przedmiotu "Inżynieria finansowa 1". Projekt będzie obracał się w tematyce zabezpieczania opcji waniliowych i składał się z trzech części: 0 (rozgrzewkowa), A oraz B. W części 0 będziemy precyzować niezbędne parametry potrzebne w dalszych częściach (m.in. parametry modelu Blacka-Scholesa), takie jak trajektorie ruchu Browna czy symulacje na podstawie Bootstrapingu. Druga część, tj. część A, będzie opisywała działanie delta hedgingu pojdeynczej opcji na WIG20, gdzie będziemy badać skuteczność naszych naszych parametrów, a w ostatniej części, tj. części B, rozważymy zabezpieczanie poprzez tzw. delta hedging.

# Część 0 - Indeks WIG20, Opcje, Symulacje notowań


## WIG20

Instrumentem bazowym, z którym będziemy pracować jest indeks WIG20 reprezentujący kondycję 20 największych pod względem kapitalizacji spółek notowanych na warszawskiej Giełdzie Papierów Wartościowych z zastrzeżeniem, że z jednego sektora nie może znaleźć się tam więcej niż 5 spółek (WIKIPEDIA). Wpływ poszczególnych spółek jest ważony ich kapitalizacją (POTRZEBNE ŹRÓDŁO).

Zanim przejdziemy do właściwej części analizy, wyznaczymy parametry modelu Blacka-Scholesa na podstawie historycznych notowań indeksu.

```{r, echo=FALSE}

# Wczytanie danych i przekształcenie umożliwiające indeksowanie datami
wig20_data <- read_csv('wig20_d.csv') %>%
  mutate(Data = as.Date(Data)) %>%
  arrange(Data)

# Podstawowe informacje o zbiorze danych
glimpse(wig20_data)

# Wykres notowań indeksu dla pełnego okresu (16-04-1991 : 05-03-2026)
wig20_data %>%
  filter(Data >= as.Date('2015-01-01')) %>%
  ggplot(aes(x = Data, y = Otwarcie)) +
  geom_line(color = "blue") +
  labs(title = 'Notowania WIG20 od 01.01.2015 do 05.03.2026', 
       x = "Data", y = "Otwarcie") +
  theme_minimal()

```


Do wyznaczania zwrotów indeksu oraz estymacji dryfu i zmienności korzystamy z notowań otwarcia dla każdego dnia; w szczególności, korzystamy z następujących wzorów:
$$
R_i = \frac{S_{i} - S_{i - 1}}{S_{i - 1}}, \;\;\; \hat{\mu} = \frac{1}{n \Delta t}\sum_{i = 1}^nR_i, \;\;\; \hat{\sigma} = \sqrt{\frac{1}{(n - 1) \Delta t}\sum_{i = 1}^n(R_i - \hat{\mu})^2}
$$
gdzie $R_i$ jest $i$-tym zwrotem, $\hat{\mu}$ i $\hat{\sigma}$ są estymatorami odpowiednio dryfu (rocznego) i zmienności (rocznej), a $\Delta t$ 'krokiem czasowym' (dla każdego roku mamy średnio 250 notowań, czyli średnio $\Delta t = \frac{1}{250}$)  



```{r, echo=FALSE}
# Wyznaczanie zwrotów i dodanie ich do tabeli z danymi
wig20_data <- wig20_data %>%
  mutate(Zwrot = (Otwarcie - lag(Otwarcie)) / lag(Otwarcie))

# Zastąpienie pierwszego NA zerem (odwzorowanie pythonowego np.concat([[0], ...]))
wig20_data$Zwrot[1] <- 0

# Teraz tabela danych zawiera równiez kolumnę zawierającą informacje o zwrotach danego dnia
kable(tail(wig20_data), digits = 4)

# Wyznaczenie estymatorów dryfu i zmienności (rocznych)
# w okresach (x : 2021) gdzie x z listy periods (czyli np. dla x = 2019 mamy dane z 01-01-2019 do 31-12-2021)
periods <- c('2021', '2020', '2019', '2018')
drift_vol_estimates <- data.frame(matrix(ncol = length(periods), nrow = 2))
colnames(drift_vol_estimates) <- periods
rownames(drift_vol_estimates) <- c("mu", "sigma")

for (i in seq_along(periods)) {
  rok <- periods[i]
  
  dane_okres <- wig20_data %>%
    filter(year(Data) >= as.numeric(rok) & year(Data) <= 2021)
  
  n_obs <- nrow(dane_okres)
  dt <- i / n_obs
  
  drift_vol_estimates["mu", rok] <- mean(dane_okres$Zwrot) / dt
  drift_vol_estimates["sigma", rok] <- sd(dane_okres$Zwrot) / sqrt(dt)
}

kable(drift_vol_estimates, digits = 4)
```

## Symulacja zmian cen instrumentu bazowego

Do modelowania wyceny indeksu WIG20 posłużymy się geometrycznym ruchem Browna zgodnie z modelem Blacka-Scholesa. 

```{r, echo=FALSE}
# Funkcja zwracająca macierz wysymulowanych ścieżek notowań pewnego instrumentu.
# W pojedynczej kolumnie pojedyncza realizacji pełnej ścieżki; pojedynczy wiersz
# zawiera wartość ścieżki w danej chwili okresu

# S0 - wartość początkowa, mu - dryf (roczny), sigma - zmienność (roczna),
# t - okres, długość ścieżki (w latach), n - liczba 'kroków', tj. podział okresu na części,
# M - liczba symulacji, tj. liczba konkretnych wysymulowanych ścieżek
gbm_simulation <- function(S0, mu, sigma, t, n, M) {
  dt <- t / n
  
  brownian_increments <- matrix(rnorm(M * n, mean = 0, sd = sqrt(dt)), nrow = M, ncol = n)
  brownian_increments_transformed <- (mu - sigma^2 / 2) * matrix(rep(1:n, M)*dt, nrow = M, byrow = TRUE) + sigma * t(apply(brownian_increments, 1, cumsum))
  brownian_increments_transformed <- cbind(rep(1, M), exp(brownian_increments_transformed))
  
  simulated_price_paths <- S0 * t(brownian_increments_transformed)
  
  return(simulated_price_paths)
}

```

### Symulacje notowań indeksu na rok 2022

#### Symulacja metodą standardową

Symulujemy w sposób standardowy, tj: w oparciu o wyestymowane wartości dryfu i zmienności korzystamy z wyżej zdefiniowanej funkcji do symulowania $M$ realizacji notowań z warunkiem początkowym $S_0$ zadanym przez wartość indeksu z dnia 01-01-2022.

```{r, echo=FALSE, fig.width=12, fig.height=10, out.width="100%"}
# Parametry t, n, M dla poniższych symulacji
T_val <- 1
n <- 250
M <- 10000

# Podział okresu symulowanych ścieżek
time_seq <- seq(0, T_val, length.out = n + 1)

# Wartość początkowa indeksu dla symulowanych ścieżek
dane_2022 <- wig20_data %>% filter(year(Data) == 2022)
S0 <- dane_2022$Otwarcie[1]

# Symulacje
simulations <- list(
  gbm_simulation(S0, drift_vol_estimates["mu", "2021"], drift_vol_estimates["sigma", "2021"], T_val, n, M),
  gbm_simulation(S0, drift_vol_estimates["mu", "2020"], drift_vol_estimates["sigma", "2020"], T_val, n, M),
  gbm_simulation(S0, drift_vol_estimates["mu", "2019"], drift_vol_estimates["sigma", "2019"], T_val, n, M),
  gbm_simulation(S0, drift_vol_estimates["mu", "2018"], drift_vol_estimates["sigma", "2018"], T_val, n, M)
)

title_descriptions_details <- c('2021', '2020-2021', '2019-2021', '2018-2021')

# Funkcja pomocnicza do tworzenia pojedynczego wykresu w ggplot
plot_simulation_panel <- function(sim_matrix, title_suffix, actual_data) {
  df_sim <- as.data.frame(sim_matrix) %>% 
    mutate(time = time_seq) %>%
    pivot_longer(cols = -time, names_to = "sim", values_to = "price")
  
  actual_time <- seq(0, T_val, length.out = nrow(actual_data))
  df_actual <- data.frame(time = actual_time, price = actual_data$Otwarcie)
  
  df_q <- data.frame(
    time = time_seq,
    q05 = apply(sim_matrix, 1, quantile, probs = 0.05),
    med = apply(sim_matrix, 1, median),
    q95 = apply(sim_matrix, 1, quantile, probs = 0.95)
  )
  
  ggplot() +
    geom_line(data = df_sim, aes(x = time, y = price, group = sim), 
              color = "black", alpha = 0.01, linewidth = 0.1)  +
    scale_y_continuous(limits = c(min = 1000, max = 5500)) + #  trochę prymitywnie, ale na razie dodaje ograniczeia na osi Y 'z palca'
    geom_line(data = df_actual, aes(x = time, y = price, color = "WIG20 2022"), 
              linewidth = 1) +
    geom_line(data = df_q, aes(x = time, y = q05, color = "Kwantyl 0.05"), 
              linewidth = 1, alpha = 0.8) +
    geom_line(data = df_q, aes(x = time, y = med, color = "Mediana"), 
              linewidth = 1, alpha = 0.8) +
    geom_line(data = df_q, aes(x = time, y = q95, color = "Kwantyl 0.95"), 
              linewidth = 1, alpha = 0.8) +
    scale_color_manual(
      name = "", 
      values = c("WIG20 2022" = "green4", "Kwantyl 0.05" = "red", 
                 "Mediana" = "blue", "Kwantyl 0.95" = "red")
    ) +
    labs(
      title = paste("Estymacja z okresu:", title_suffix),
      x = "Czas (lata)", 
      y = "Cena"
    ) +
    theme_minimal(base_size = 11) +
    theme(
      legend.position = "none",
      plot.title = element_text(size = 12, face = "bold", hjust = 0.5),
      axis.title = element_text(size = 10),
      axis.text = element_text(size = 9),
      panel.grid.minor = element_blank()
    )
}

# Tworzenie 4 wykresów
p1 <- plot_simulation_panel(simulations[[1]], title_descriptions_details[1], dane_2022)
p2 <- plot_simulation_panel(simulations[[2]], title_descriptions_details[2], dane_2022)
p3 <- plot_simulation_panel(simulations[[3]], title_descriptions_details[3], dane_2022)
p4 <- plot_simulation_panel(simulations[[4]], title_descriptions_details[4], dane_2022)

# Wspólna legenda
legend_plot <- ggplot() +
  geom_line(aes(x = 1, y = 1, color = "WIG20 2022"), linewidth = 1.2) +
  geom_line(aes(x = 1, y = 1, color = "Kwantyl 0.05"), linewidth = 1.2) +
  geom_line(aes(x = 1, y = 1, color = "Mediana"), linewidth = 1.2) +
  geom_line(aes(x = 1, y = 1, color = "Kwantyl 0.95"), linewidth = 1.2) +
  scale_color_manual(
    name = "", 
    values = c("WIG20 2022" = "green4", "Kwantyl 0.05" = "red", 
               "Mediana" = "blue", "Kwantyl 0.95" = "red")
  ) +
  theme_void() +
  theme(legend.position = "bottom",
        legend.text = element_text(size = 11)) +
  guides(color = guide_legend(nrow = 1, override.aes = list(linewidth = 2)))

# Układ 2x2 + legenda na dole + WSPÓLNY TYTUŁ
(p1 | p2) / (p3 | p4) / legend_plot + 
  plot_layout(heights = c(1, 1, 0.15)) +
  plot_annotation(
    title = "Symulacje GBM notowań WIG20 na rok 2022",
    subtitle = "Porównanie symulacji z różnymi okresami estymacji dryfu i zmienności",
    theme = theme(
      plot.title = element_text(size = 16, face = "bold", hjust = 0.5),
      plot.subtitle = element_text(size = 12, color = "gray40", hjust = 0.5)
    )
  )
```

#### Histogramy historycznych zwrotów a symulowanych metodą standardową

Poniżej przedstawiamy porównanie histogramów zwrotów historycznych z roku 2022 indeksu WIG20, z histogramem zwrotów z wygenerowanych trajektorii.

```{r, echo=FALSE}
dane_2021_zwroty <- wig20_data %>% filter(year(Data) == 2021) %>% pull(Zwrot)

x_seq <- seq(-0.05, 0.05, length.out = 100)
mu_fit <- mean(dane_2021_zwroty)
std_fit <- sd(dane_2021_zwroty)
p_norm <- data.frame(x = x_seq, y = dnorm(x_seq, mean = mu_fit, sd = std_fit))

sim_mat <- simulations[[1]]
sim_returns <- as.vector((sim_mat[-1, ] - sim_mat[-nrow(sim_mat), ]) / sim_mat[-nrow(sim_mat), ])

hist1 <- ggplot() +
  geom_histogram(aes(x = dane_2021_zwroty, y = after_stat(density)), 
                 bins = 30, 
                 fill = "#FF6B6B",      
                 color = "#C92A2A",     
                 alpha = 0.8) +
  geom_line(data = p_norm, aes(x = x, y = y), 
            color = "#2D3436", linewidth = 1.5, alpha = 0.9) +
  coord_cartesian(xlim = c(-0.05, 0.05), ylim = c(0, 45)) +
  labs(
    title = "Zwroty historyczne indeksu WIG20",
    subtitle = "Okres: 01-01-2021 : 31-12-2021",
    x = "Zwrot", 
    y = "Gęstość"
  ) +
  theme_minimal(base_size = 12) +
  theme(
    plot.title = element_text(size = 13, face = "bold", color = "#C92A2A", hjust = 0.5),
    plot.subtitle = element_text(size = 10, color = "gray50", hjust = 0.5),
    panel.grid.minor = element_blank(),
    panel.grid.major = element_line(color = "gray90")
  )

hist2 <- ggplot() +
  geom_histogram(aes(x = sim_returns, y = after_stat(density)), 
                 bins = 30, 
                 fill = "#4ECDC4",     
                 color = "#00A896",     
                 alpha = 0.8) +
  geom_line(data = p_norm, aes(x = x, y = y), 
            color = "#2D3436", linewidth = 1.5, alpha = 0.9) +
  coord_cartesian(xlim = c(-0.05, 0.05), ylim = c(0, 45)) +
  labs(
    title = "Zwroty symulowanych trajektorii",
    subtitle = "Symulacja GBM na okres 2022",
    x = "Zwrot", 
    y = ""
  ) +
  theme_minimal(base_size = 12) +
  theme(
    plot.title = element_text(size = 13, face = "bold", color = "#00A896", hjust = 0.5),
    plot.subtitle = element_text(size = 10, color = "gray50", hjust = 0.5),
    panel.grid.minor = element_blank(),
    panel.grid.major = element_line(color = "gray90")
  )

hist1 | hist2
```

#### Symulacje metodą bootstrap

```{r, echo=FALSE}
# Funkcja zwracająca macierz wysymulowanych ścieżek notowań pewnego instrumentu.
# W pojedynczej kolumnie pojedyncza realizacji pełnej ścieżki; pojedynczy wiersz
# zawiera wartość ścieżki w danej chwili okresu

# S0 - wartość początkowa, returns_set - zbiór zwrotów historycznych, które będziemy losować
# w celu wyznaczenia trajektorii notowań
# n - liczba 'kroków', tj. podział okresu na części,
# M - liczba symulacji, tj. liczba konkretnych wysymulowanych ścieżek

  bootstrap_simulation <- function(S0, returns_set, n, M) {
  sampled_increments <- matrix(sample(returns_set, size = M * n, replace = TRUE), nrow = M, ncol = n)
  sampled_increments_transformed <- cbind(rep(1, M), 1 + sampled_increments)
  simulated_price_paths <- S0 * t(apply(sampled_increments_transformed, 1, cumprod))
  
  return(t(simulated_price_paths))
}
```

```{r, echo=FALSE, fig.width=12, fig.height=10, out.width="100%"}

ret_2021 <- wig20_data %>% filter(year(Data) == 2021) %>% pull(Zwrot)
ret_2020_2021 <- wig20_data %>% filter(year(Data) %in% 2020:2021) %>% pull(Zwrot)
ret_2019_2021 <- wig20_data %>% filter(year(Data) %in% 2019:2021) %>% pull(Zwrot)
ret_2018_2021 <- wig20_data %>% filter(year(Data) %in% 2018:2021) %>% pull(Zwrot)

# Symulacje bootstrapowe
bootstrap_simulations_list <- list(
  bootstrap_simulation(S0, ret_2021, n, M),
  bootstrap_simulation(S0, ret_2020_2021, n, M),
  bootstrap_simulation(S0, ret_2019_2021, n, M),
  bootstrap_simulation(S0, ret_2018_2021, n, M)
)

# Funkcja do wykresów bootstrap
plot_boot_panel <- function(sim_matrix, title_suffix, actual_data) {
  df_sim <- as.data.frame(sim_matrix) %>% 
    mutate(time = time_seq) %>%
    pivot_longer(cols = -time, names_to = "sim", values_to = "price")
  
  actual_time <- seq(0, T_val, length.out = nrow(actual_data))
  df_actual <- data.frame(time = actual_time, price = actual_data$Otwarcie)
  
  df_q <- data.frame(
    time = time_seq,
    q05 = apply(sim_matrix, 1, quantile, probs = 0.05),
    med = apply(sim_matrix, 1, median),
    q95 = apply(sim_matrix, 1, quantile, probs = 0.95)
  )
  
  ggplot() +
    geom_line(data = df_sim, aes(x = time, y = price, group = sim), 
              color = "black", alpha = 0.01, linewidth = 0.1) +
    scale_y_continuous(limits = c(min = 1000, max = 5500)) +
    geom_line(data = df_actual, aes(x = time, y = price, color = "WIG20 2022"), 
              linewidth = 1) +
    geom_line(data = df_q, aes(x = time, y = q05, color = "Kwantyl 0.05"), 
              linewidth = 1, alpha = 0.8) +
    geom_line(data = df_q, aes(x = time, y = med, color = "Mediana"), 
              linewidth = 1, alpha = 0.8) +
    geom_line(data = df_q, aes(x = time, y = q95, color = "Kwantyl 0.95"), 
              linewidth = 1, alpha = 0.8) +
    scale_color_manual(
      name = "", 
      values = c("WIG20 2022" = "green4", "Kwantyl 0.05" = "red", 
                 "Mediana" = "blue", "Kwantyl 0.95" = "red")
    ) +
    labs(
      title = paste("Bootstrap z okresu:", title_suffix),
      x = "Czas (lata)", 
      y = "Cena"
    ) +
    theme_minimal(base_size = 11) +
    theme(
      legend.position = "none",
      plot.title = element_text(size = 12, face = "bold", hjust = 0.5),
      axis.title = element_text(size = 10),
      axis.text = element_text(size = 9),
      panel.grid.minor = element_blank()
    )
}

# Tworzenie 4 wykresów bootstrap
b1 <- plot_boot_panel(bootstrap_simulations_list[[1]], title_descriptions_details[1], dane_2022)
b2 <- plot_boot_panel(bootstrap_simulations_list[[2]], title_descriptions_details[2], dane_2022)
b3 <- plot_boot_panel(bootstrap_simulations_list[[3]], title_descriptions_details[3], dane_2022)
b4 <- plot_boot_panel(bootstrap_simulations_list[[4]], title_descriptions_details[4], dane_2022)

# Wspólna legenda
legend_plot_boot <- ggplot() +
  geom_line(aes(x = 1, y = 1, color = "WIG20 2022"), linewidth = 1.2) +
  geom_line(aes(x = 1, y = 1, color = "Kwantyl 0.05"), linewidth = 1.2) +
  geom_line(aes(x = 1, y = 1, color = "Mediana"), linewidth = 1.2) +
  geom_line(aes(x = 1, y = 1, color = "Kwantyl 0.95"), linewidth = 1.2) +
  scale_color_manual(
    name = "", 
    values = c("WIG20 2022" = "green4", "Kwantyl 0.05" = "red", 
               "Mediana" = "blue", "Kwantyl 0.95" = "red")
  ) +
  theme_void() +
  theme(legend.position = "bottom",
        legend.text = element_text(size = 11)) +
  guides(color = guide_legend(nrow = 1, override.aes = list(linewidth = 2)))

# Układ 2x2 + legenda na dole + WSPÓLNY TYTUŁ
(b1 | b2) / (b3 | b4) / legend_plot_boot + 
  plot_layout(heights = c(1, 1, 0.15)) +
  plot_annotation(
    title = "Symulacje Bootstrap notowań WIG20 na rok 2022",
    subtitle = "Porównanie symulacji z różnymi okresami losowania zwrotów",
    theme = theme(
      plot.title = element_text(size = 16, face = "bold", hjust = 0.5),
      plot.subtitle = element_text(size = 12, color = "gray40", hjust = 0.5)
    )
  )
```

#### Histogramy historycznych zwrotów a symulowanych metodą bootstrap

Poniżej przedstawiamy porównanie histogramów zwrotów historycznych z roku 2022 indeksu WIG20, z histogramem zwrotów z wygenerowanych trajektorii.

```{r, echo=FALSE}
dane_2021_zwroty <- wig20_data %>% filter(year(Data) == 2021) %>% pull(Zwrot)

x_seq <- seq(-0.05, 0.05, length.out = 100)
mu_fit <- mean(dane_2021_zwroty)
std_fit <- sd(dane_2021_zwroty)
p_norm <- data.frame(x = x_seq, y = dnorm(x_seq, mean = mu_fit, sd = std_fit))

# Zwroty z symulacji BOOTSTRAP (zamiast GBM)
boot_mat <- bootstrap_simulations_list[[1]]
boot_returns <- as.vector((boot_mat[-1, ] - boot_mat[-nrow(boot_mat), ]) / boot_mat[-nrow(boot_mat), ])

hist1 <- ggplot() +
  geom_histogram(aes(x = dane_2021_zwroty, y = after_stat(density)), 
                 bins = 30, 
                 fill = "#FF6B6B",      
                 color = "#C92A2A",     
                 alpha = 0.8) +
  geom_line(data = p_norm, aes(x = x, y = y), 
            color = "#2D3436", linewidth = 1.5, alpha = 0.9) +
  coord_cartesian(xlim = c(-0.05, 0.05), ylim = c(0, 45)) +
  labs(
    title = "Zwroty historyczne indeksu WIG20",
    subtitle = "Okres: 01-01-2021 : 31-12-2021",
    x = "Zwrot", 
    y = "Gęstość"
  ) +
  theme_minimal(base_size = 12) +
  theme(
    plot.title = element_text(size = 13, face = "bold", color = "#C92A2A", hjust = 0.5),
    plot.subtitle = element_text(size = 10, color = "gray50", hjust = 0.5),
    panel.grid.minor = element_blank(),
    panel.grid.major = element_line(color = "gray90")
  )

hist2 <- ggplot() +
  geom_histogram(aes(x = boot_returns, y = after_stat(density)), 
                 bins = 30, 
                 fill = "#4ECDC4",     
                 color = "#00A896",     
                 alpha = 0.8) +
  geom_line(data = p_norm, aes(x = x, y = y), 
            color = "#2D3436", linewidth = 1.5, alpha = 0.9) +
  coord_cartesian(xlim = c(-0.05, 0.05), ylim = c(0, 45)) +
  labs(
    title = "Zwroty symulowanych trajektorii",
    subtitle = "Symulacja Bootstrap na okres 2022",
    x = "Zwrot", 
    y = ""
  ) +
  theme_minimal(base_size = 12) +
  theme(
    plot.title = element_text(size = 13, face = "bold", color = "#00A896", hjust = 0.5),
    plot.subtitle = element_text(size = 10, color = "gray50", hjust = 0.5),
    panel.grid.minor = element_blank(),
    panel.grid.major = element_line(color = "gray90")
  )

hist1 | hist2
```

### Symulacje notowań indeksu na lata 2022-2023

#### Symulacja metodą standardową

Ponownie w pierwszej kolejności symulujemy w sposób standardowy. 

```{r, echo=FALSE, fig.width=12, fig.height=10, out.width="100%"}
# Parametry t, n, M dla poniższych symulacji - 2 LATA
T_val <- 2
n <- 500  # 250 dni * 2 lata
#M <- 1000 (ten parametr można globalnie zmienic wyzej)

# Podział okresu symulowanych ścieżek
time_seq <- seq(0, T_val, length.out = n + 1)

# Wartość początkowa indeksu dla symulowanych ścieżek
dane_2022_2023 <- wig20_data %>% filter(year(Data) %in% c(2022, 2023))
S0 <- dane_2022_2023$Otwarcie[1]

# Symulacje na 2 lata
simulations_2y <- list(
  gbm_simulation(S0, drift_vol_estimates["mu", "2021"], drift_vol_estimates["sigma", "2021"], T_val, n, M),
  gbm_simulation(S0, drift_vol_estimates["mu", "2020"], drift_vol_estimates["sigma", "2020"], T_val, n, M),
  gbm_simulation(S0, drift_vol_estimates["mu", "2019"], drift_vol_estimates["sigma", "2019"], T_val, n, M),
  gbm_simulation(S0, drift_vol_estimates["mu", "2018"], drift_vol_estimates["sigma", "2018"], T_val, n, M)
)

title_descriptions_details <- c('2021', '2020-2021', '2019-2021', '2018-2021')

# Funkcja pomocnicza do tworzenia pojedynczego wykresu w ggplot
plot_simulation_panel_2y <- function(sim_matrix, title_suffix, actual_data) {
  df_sim <- as.data.frame(sim_matrix) %>% 
    mutate(time = time_seq) %>%
    pivot_longer(cols = -time, names_to = "sim", values_to = "price")
  
  actual_time <- seq(0, T_val, length.out = nrow(actual_data))
  df_actual <- data.frame(time = actual_time, price = actual_data$Otwarcie)
  
  df_q <- data.frame(
    time = time_seq,
    q05 = apply(sim_matrix, 1, quantile, probs = 0.05),
    med = apply(sim_matrix, 1, median),
    q95 = apply(sim_matrix, 1, quantile, probs = 0.95)
  )
  
  ggplot() +
    geom_line(data = df_sim, aes(x = time, y = price, group = sim), 
              color = "black", alpha = 0.01, linewidth = 0.1) +
    scale_y_continuous(limits = c(min = 1000, max = 6000)) +
    geom_line(data = df_actual, aes(x = time, y = price, color = "WIG20 2022-2023"), 
              linewidth = 1) +
    geom_line(data = df_q, aes(x = time, y = q05, color = "Kwantyl 0.05"), 
              linewidth = 1, alpha = 0.8) +
    geom_line(data = df_q, aes(x = time, y = med, color = "Mediana"), 
              linewidth = 1, alpha = 0.8) +
    geom_line(data = df_q, aes(x = time, y = q95, color = "Kwantyl 0.95"), 
              linewidth = 1, alpha = 0.8) +
    scale_color_manual(
      name = "", 
      values = c("WIG20 2022-2023" = "green4", "Kwantyl 0.05" = "red", 
                 "Mediana" = "blue", "Kwantyl 0.95" = "red")
    ) +
    labs(
      title = paste("Estymacja z okresu:", title_suffix),
      x = "Czas (lata)", 
      y = "Cena"
    ) +
    theme_minimal(base_size = 11) +
    theme(
      legend.position = "none",
      plot.title = element_text(size = 12, face = "bold", hjust = 0.5),
      axis.title = element_text(size = 10),
      axis.text = element_text(size = 9),
      panel.grid.minor = element_blank()
    )
}

# Tworzenie 4 wykresów
p1 <- plot_simulation_panel_2y(simulations_2y[[1]], title_descriptions_details[1], dane_2022_2023)
p2 <- plot_simulation_panel_2y(simulations_2y[[2]], title_descriptions_details[2], dane_2022_2023)
p3 <- plot_simulation_panel_2y(simulations_2y[[3]], title_descriptions_details[3], dane_2022_2023)
p4 <- plot_simulation_panel_2y(simulations_2y[[4]], title_descriptions_details[4], dane_2022_2023)

# Wspólna legenda
legend_plot <- ggplot() +
  geom_line(aes(x = 1, y = 1, color = "WIG20 2022-2023"), linewidth = 1.2) +
  geom_line(aes(x = 1, y = 1, color = "Kwantyl 0.05"), linewidth = 1.2) +
  geom_line(aes(x = 1, y = 1, color = "Mediana"), linewidth = 1.2) +
  geom_line(aes(x = 1, y = 1, color = "Kwantyl 0.95"), linewidth = 1.2) +
  scale_color_manual(
    name = "", 
    values = c("WIG20 2022-2023" = "green4", "Kwantyl 0.05" = "red", 
               "Mediana" = "blue", "Kwantyl 0.95" = "red")
  ) +
  theme_void() +
  theme(legend.position = "bottom",
        legend.text = element_text(size = 11)) +
  guides(color = guide_legend(nrow = 1, override.aes = list(linewidth = 2)))

# Układ 2x2 + legenda na dole + WSPÓLNY TYTUŁ
(p1 | p2) / (p3 | p4) / legend_plot + 
  plot_layout(heights = c(1, 1, 0.15)) +
  plot_annotation(
    title = "Symulacje GBM notowań WIG20 na lata 2022-2023",
    subtitle = "Porównanie symulacji z różnymi okresami estymacji dryfu i zmienności",
    theme = theme(
      plot.title = element_text(size = 16, face = "bold", hjust = 0.5),
      plot.subtitle = element_text(size = 12, color = "gray40", hjust = 0.5)
    )
  )
```
#### Histogramy historycznych zwrotów a symulowanych metodą standardową

```{r, echo=FALSE}
dane_2022_2023_zwroty <- wig20_data %>% filter(year(Data) %in% c(2022, 2023)) %>% pull(Zwrot)

x_seq <- seq(-0.06, 0.06, length.out = 100)
mu_fit <- mean(dane_2022_2023_zwroty, na.rm = TRUE)
std_fit <- sd(dane_2022_2023_zwroty, na.rm = TRUE)
p_norm <- data.frame(x = x_seq, y = dnorm(x_seq, mean = mu_fit, sd = std_fit))

sim_mat <- simulations_2y[[1]]
sim_returns <- as.vector((sim_mat[-1, ] - sim_mat[-nrow(sim_mat), ]) / sim_mat[-nrow(sim_mat), ])

hist1 <- ggplot() +
  geom_histogram(aes(x = dane_2022_2023_zwroty, y = after_stat(density)), 
                 bins = 30, 
                 fill = "#FF6B6B",      
                 color = "#C92A2A",     
                 alpha = 0.8) +
  geom_line(data = p_norm, aes(x = x, y = y), 
            color = "#2D3436", linewidth = 1.5, alpha = 0.9) +
  coord_cartesian(xlim = c(-0.06, 0.06), ylim = c(0, 40)) +
  labs(
    title = "Zwroty historyczne indeksu WIG20",
    subtitle = "Okres: 01-01-2022 : 31-12-2023",
    x = "Zwrot", 
    y = "Gęstość"
  ) +
  theme_minimal(base_size = 12) +
  theme(
    plot.title = element_text(size = 13, face = "bold", color = "#C92A2A", hjust = 0.5),
    plot.subtitle = element_text(size = 10, color = "gray50", hjust = 0.5),
    panel.grid.minor = element_blank(),
    panel.grid.major = element_line(color = "gray90")
  )

hist2 <- ggplot() +
  geom_histogram(aes(x = sim_returns, y = after_stat(density)), 
                 bins = 30, 
                 fill = "#4ECDC4",     
                 color = "#00A896",     
                 alpha = 0.8) +
  geom_line(data = p_norm, aes(x = x, y = y), 
            color = "#2D3436", linewidth = 1.5, alpha = 0.9) +
  coord_cartesian(xlim = c(-0.06, 0.06), ylim = c(0, 40)) +
  labs(
    title = "Zwroty symulowanych trajektorii",
    subtitle = "Symulacja GBM na okres 2022-2023",
    x = "Zwrot", 
    y = ""
  ) +
  theme_minimal(base_size = 12) +
  theme(
    plot.title = element_text(size = 13, face = "bold", color = "#00A896", hjust = 0.5),
    plot.subtitle = element_text(size = 10, color = "gray50", hjust = 0.5),
    panel.grid.minor = element_blank(),
    panel.grid.major = element_line(color = "gray90")
  )

hist1 | hist2
```
#### Symulacje metodą bootstrap

```{r, echo=FALSE, fig.width=12, fig.height=10, out.width="100%"}
# Zbiory zwrotów
ret_2021 <- wig20_data %>% filter(year(Data) == 2021) %>% pull(Zwrot)
ret_2020_2021 <- wig20_data %>% filter(year(Data) %in% 2020:2021) %>% pull(Zwrot)
ret_2019_2021 <- wig20_data %>% filter(year(Data) %in% 2019:2021) %>% pull(Zwrot)
ret_2018_2021 <- wig20_data %>% filter(year(Data) %in% 2018:2021) %>% pull(Zwrot)

# Symulacje bootstrapowe na 2 lata
bootstrap_simulations_2y <- list(
  bootstrap_simulation(S0, ret_2021, n, M),
  bootstrap_simulation(S0, ret_2020_2021, n, M),
  bootstrap_simulation(S0, ret_2019_2021, n, M),
  bootstrap_simulation(S0, ret_2018_2021, n, M)
)

# Funkcja do wykresów bootstrap
plot_boot_panel_2y <- function(sim_matrix, title_suffix, actual_data) {
  df_sim <- as.data.frame(sim_matrix) %>% 
    mutate(time = time_seq) %>%
    pivot_longer(cols = -time, names_to = "sim", values_to = "price")
  
  actual_time <- seq(0, T_val, length.out = nrow(actual_data))
  df_actual <- data.frame(time = actual_time, price = actual_data$Otwarcie)
  
  df_q <- data.frame(
    time = time_seq,
    q05 = apply(sim_matrix, 1, quantile, probs = 0.05),
    med = apply(sim_matrix, 1, median),
    q95 = apply(sim_matrix, 1, quantile, probs = 0.95)
  )
  
  ggplot() +
    geom_line(data = df_sim, aes(x = time, y = price, group = sim), 
              color = "black", alpha = 0.01, linewidth = 0.1) +
    scale_y_continuous(limits = c(min = 1000, max = 6000)) +
    geom_line(data = df_actual, aes(x = time, y = price, color = "WIG20 2022-2023"), 
              linewidth = 1) +
    geom_line(data = df_q, aes(x = time, y = q05, color = "Kwantyl 0.05"), 
              linewidth = 1, alpha = 0.8) +
    geom_line(data = df_q, aes(x = time, y = med, color = "Mediana"), 
              linewidth = 1, alpha = 0.8) +
    geom_line(data = df_q, aes(x = time, y = q95, color = "Kwantyl 0.95"), 
              linewidth = 1, alpha = 0.8) +
    scale_color_manual(
      name = "", 
      values = c("WIG20 2022-2023" = "green4", "Kwantyl 0.05" = "red", 
                 "Mediana" = "blue", "Kwantyl 0.95" = "red")
    ) +
    labs(
      title = paste("Bootstrap z okresu:", title_suffix),
      x = "Czas (lata)", 
      y = "Cena"
    ) +
    theme_minimal(base_size = 11) +
    theme(
      legend.position = "none",
      plot.title = element_text(size = 12, face = "bold", hjust = 0.5),
      axis.title = element_text(size = 10),
      axis.text = element_text(size = 9),
      panel.grid.minor = element_blank()
    )
}

# Tworzenie 4 wykresów bootstrap
b1 <- plot_boot_panel_2y(bootstrap_simulations_2y[[1]], title_descriptions_details[1], dane_2022_2023)
b2 <- plot_boot_panel_2y(bootstrap_simulations_2y[[2]], title_descriptions_details[2], dane_2022_2023)
b3 <- plot_boot_panel_2y(bootstrap_simulations_2y[[3]], title_descriptions_details[3], dane_2022_2023)
b4 <- plot_boot_panel_2y(bootstrap_simulations_2y[[4]], title_descriptions_details[4], dane_2022_2023)

# Wspólna legenda
legend_plot_boot <- ggplot() +
  geom_line(aes(x = 1, y = 1, color = "WIG20 2022-2023"), linewidth = 1.2) +
  geom_line(aes(x = 1, y = 1, color = "Kwantyl 0.05"), linewidth = 1.2) +
  geom_line(aes(x = 1, y = 1, color = "Mediana"), linewidth = 1.2) +
  geom_line(aes(x = 1, y = 1, color = "Kwantyl 0.95"), linewidth = 1.2) +
  scale_color_manual(
    name = "", 
    values = c("WIG20 2022-2023" = "green4", "Kwantyl 0.05" = "red", 
               "Mediana" = "blue", "Kwantyl 0.95" = "red")
  ) +
  theme_void() +
  theme(legend.position = "bottom",
        legend.text = element_text(size = 11)) +
  guides(color = guide_legend(nrow = 1, override.aes = list(linewidth = 2)))

# Układ 2x2 + legenda na dole + WSPÓLNY TYTUŁ
(b1 | b2) / (b3 | b4) / legend_plot_boot + 
  plot_layout(heights = c(1, 1, 0.15)) +
  plot_annotation(
    title = "Symulacje Bootstrap notowań WIG20 na lata 2022-2023",
    subtitle = "Porównanie symulacji z różnymi okresami losowania zwrotów",
    theme = theme(
      plot.title = element_text(size = 16, face = "bold", hjust = 0.5),
      plot.subtitle = element_text(size = 12, color = "gray40", hjust = 0.5)
    )
  )
```

#### Histogramy historycznych zwrotów a symulowanych metodą bootstrap

```{r, echo=FALSE}
dane_2022_2023_zwroty <- wig20_data %>% filter(year(Data) %in% c(2022, 2023)) %>% pull(Zwrot)

x_seq <- seq(-0.06, 0.06, length.out = 100)
mu_fit <- mean(dane_2022_2023_zwroty, na.rm = TRUE)
std_fit <- sd(dane_2022_2023_zwroty, na.rm = TRUE)
p_norm <- data.frame(x = x_seq, y = dnorm(x_seq, mean = mu_fit, sd = std_fit))

# Zwroty z symulacji BOOTSTRAP
boot_mat <- bootstrap_simulations_2y[[1]]
boot_returns <- as.vector((boot_mat[-1, ] - boot_mat[-nrow(boot_mat), ]) / boot_mat[-nrow(boot_mat), ])

hist1 <- ggplot() +
  geom_histogram(aes(x = dane_2022_2023_zwroty, y = after_stat(density)), 
                 bins = 30, 
                 fill = "#FF6B6B",      
                 color = "#C92A2A",     
                 alpha = 0.8) +
  geom_line(data = p_norm, aes(x = x, y = y), 
            color = "#2D3436", linewidth = 1.5, alpha = 0.9) +
  coord_cartesian(xlim = c(-0.06, 0.06), ylim = c(0, 40)) +
  labs(
    title = "Zwroty historyczne indeksu WIG20",
    subtitle = "Okres: 01-01-2022 : 31-12-2023",
    x = "Zwrot", 
    y = "Gęstość"
  ) +
  theme_minimal(base_size = 12) +
  theme(
    plot.title = element_text(size = 13, face = "bold", color = "#C92A2A", hjust = 0.5),
    plot.subtitle = element_text(size = 10, color = "gray50", hjust = 0.5),
    panel.grid.minor = element_blank(),
    panel.grid.major = element_line(color = "gray90")
  )

hist2 <- ggplot() +
  geom_histogram(aes(x = boot_returns, y = after_stat(density)), 
                 bins = 30, 
                 fill = "#4ECDC4",     
                 color = "#00A896",     
                 alpha = 0.8) +
  geom_line(data = p_norm, aes(x = x, y = y), 
            color = "#2D3436", linewidth = 1.5, alpha = 0.9) +
  coord_cartesian(xlim = c(-0.06, 0.06), ylim = c(0, 40)) +
  labs(
    title = "Zwroty symulowanych trajektorii",
    subtitle = "Symulacja Bootstrap na okres 2022-2023",
    x = "Zwrot", 
    y = ""
  ) +
  theme_minimal(base_size = 12) +
  theme(
    plot.title = element_text(size = 13, face = "bold", color = "#00A896", hjust = 0.5),
    plot.subtitle = element_text(size = 10, color = "gray50", hjust = 0.5),
    panel.grid.minor = element_blank(),
    panel.grid.major = element_line(color = "gray90")
  )

hist1 | hist2
```

## Opcje na WIG20

Poza handlem akcjami i indeksami, na GPW odbywa się również handel instrumentami pochodnymi, w tym europejskimi, waniliowymi opcjami CALL i PUT na indeks WIG20. Inastrumenty te charakteryzują się następującymi własnościami:

* mnożnik: 10 zł za każdy punkt indeksowy

* 6 możliwości wyboru miesiąca wygaśnięcia: 3 najbliższe miesiące kalendarzowe + 3 kolejne miesiące
z marcowego cyklu kwartalnego (marzec, czerwiec,
wrzesień, grudzień)

* dzień wygaśnięcia: trzeci piątek miesiąca wygaśnięcia danej serii. 

GPW określa ryzyko handlu opcjami na najwyższym możliwym poziomie, głównie ze względu na potencjalną niską płynność instrumentu i brak możliwości zamknięcia pozycji przed terminem wygaśnięcia. 

### Strategia LONG CALL

(tutaj bym narysował wykresiki z możliwą stratą i zyskiem)

### Strategoa SHORT CALL

(tutaj bym narysował wykresiki z możliwą stratą i zyskiem)

### Payoff

Payoff to wartość opcji w momencie jej wygaśnięcia w chwili T na podstawie relacji wartości instrumentu bazowego S(T) i ceny wykonania opcji K, czyli przy pominięciu ceny zakupu samej opcji. 

Dla opcji CALL:

$$\text{Payoff} = \max{(S(T) - K, 0)}$$

Dla opcji PUT:

$$\text{Payoff} = \max{(K - S(T), 0)}$$

(KID, standard - STRONA GPW https://www.gpw.pl/standardy-warunki-obrotu)

```{r, echo=FALSE}

# Parametry
K <- 100  # strike
S_range <- seq(50, 150, by = 1)  # zakres cen aktywa

# Payoffy
df <- data.frame(S = S_range) %>%
  mutate(
    CALL = pmax(S - K, 0),
    PUT = pmax(K - S, 0)
  )

# Wykres CALL
plot_call <- ggplot(df, aes(x = S, y = CALL)) +
  geom_line(color = "#3498DB", linewidth = 1.5) +
  geom_vline(xintercept = K, linetype = "dashed", color = "gray50") +
  labs(title = "CALL", x = expression(S[T]), y = "Payoff") +
  theme_minimal(base_size = 14)

# Wykres PUT
plot_put <- ggplot(df, aes(x = S, y = PUT)) +
  geom_line(color = "#E74C3C", linewidth = 1.5) +
  geom_vline(xintercept = K, linetype = "dashed", color = "gray50") +
  labs(title = "PUT", x = expression(S[T]), y = "") +
  theme_minimal(base_size = 14)

# Obok siebie
plot_call | plot_put
```

## Symulacje notowań skorelowanych aktywów

### Symulacje metodą standardową

```{r, echo=FALSE}
# Funkcja zwracająca listę zawierającą dwie macierze, które zawierają wysymulowane
# realizacje skorelowanych geometrycznych ruchów Browna
# W pojedynczej kolumnie pojedyncza realizacji pełnej ścieżki; pojedynczy wiersz
# zawiera wartość ścieżki w danej chwili okresu

# S01 - wartość początkowa, mu1 - dryf (roczny), sigma1 - zmienność (roczna)
# dla jednego z symulowanych geometrycznych ruchów Browna
# S02 - wartość początkowa, mu2 - dryf (roczny), sigma2 - zmienność (roczna),
# dla drugiego z symulowanych geometrycznych ruchów Browna
# p - wspolczynnik korelacji symulowanych geometrycznych ruchow Browna
# t - okres, długość ścieżki (w latach), n - liczba 'kroków', tj. podział okresu na części,
# M - liczba symulacji, tj. liczba konkretnych wysymulowanych ścieżek
correlated_gbm_simulation <- function(S01, mu1, sigma1, S02, mu2, sigma2, p, t, n, M) {
  
  dt <- t / n
  
  brownian_increments_for_first_asset <- matrix(rnorm(M * n, mean = 0, sd = sqrt(dt)), nrow = M, ncol = n)
  Z <- matrix(rnorm(M * n, mean = 0, sd <- sqrt(dt)), nrow = M, ncol = n)
  brownian_increments_for_second_asset <- p * brownian_increments_for_first_asset + (1 - p^2)^(1/2) * Z
  
  brownian_increments_for_first_asset_transformed <- cbind(rep(1, M), 1 + mu1 * dt + sigma1 * brownian_increments_for_first_asset)
  brownian_increments_for_second_asset_transformed <- cbind(rep(1, M), 1 + mu2 * dt + sigma2 * brownian_increments_for_second_asset)
  
  simulated_price_paths_for_first_asset <- S01 * t(apply(brownian_increments_for_first_asset_transformed, 1, cumprod))
  simulated_price_paths_for_second_asset <- S02 * t(apply(brownian_increments_for_second_asset_transformed, 1, cumprod))
  
  return(list(t(simulated_price_paths_for_first_asset), t(simulated_price_paths_for_second_asset)))
}
```

```{r, echo=FALSE}
# Dane z KGHM, ten chunk jest tylko na potrzeby poniższych wykresów testowych,
# ogólnie gdzieś wcześniej można wczytać te dane i obrobić (a te zmienne wig2021, kghm2021 itd.
# mozemy pozniej usunac)
kghm_data <- read_csv('kgh_d.csv') %>%
  mutate(Data = as.Date(Data)) %>%
  arrange(Data)

kghm_data <- kghm_data %>%
  mutate(Zwrot = (Otwarcie - lag(Otwarcie)) / lag(Otwarcie))
kghm_data$Zwrot[1] <- 0

wig_2021_zwroty <- wig20_data %>% filter(year(Data) == 2021) %>% pull(Zwrot)
kghm_2021_zwroty <- kghm_data %>% filter(year(Data) == 2021) %>% pull(Zwrot)

wigS0 = as.numeric(as.matrix(wig20_data %>% filter(year(Data) == 2021))[1, 2])
kghmS0 = as.numeric(as.matrix(kghm_data %>% filter(year(Data) == 2021))[1, 2])
```


```{r, echo=FALSE}
# Ten chunk zostawiam tylko, żeby zaobrazować, że te sposoby symulacji dają raczej dobre rezultaty;
# nawet jeśli byśmy zdecydowali się na zostawienie przykładowych wykresów tego typu,
# to wypadałoby zamienić je na ggplota
x1 = correlated_gbm_simulation(wigS0, drift_vol_estimates[1, 1], drift_vol_estimates[2, 1],
                              kghmS0, mean(kghm_2021_zwroty)*length(kghm_2021_zwroty), sd(kghm_2021_zwroty)*sqrt(length(kghm_2021_zwroty)),
                              cor(wig_2021_zwroty, kghm_2021_zwroty), 1, 250, 1)

plot(1:251, x1[[1]], type='l', col="blue", xlab = '', ylab='', main = 'Symulacja (metodą standardową) notowań WIG20 i KGHM jako \n przykład dwóch skorelowanych geometrycznych ruchów Browna')
par(new=TRUE)
plot(1:251, x1[[2]], type='l', col="red", axes=FALSE, xlab='', ylab='')
axis(side=4)

```


### Symulacje metodą bootstrap

```{r, echo=FALSE}
correlated_bootstrap_simulation <- function(S01, S02, returns_set1, returns_set2, n, M) {
  if (length(returns_set1) != length(returns_set2)) {stop("Returns sets must be of equal size")}
  N = length(returns_set1)
  
  simulated_price_paths_for_first_asset  = matrix(nrow = M, ncol = n + 1)
  simulated_price_paths_for_second_asset = matrix(nrow = M, ncol = n + 1)
  
  for (i in 1:M) {
    
    random_indexes = sample(1:N, size = n, replace = TRUE)
    sampled_increments_for_first_asset  = returns_set1[random_indexes]
    sampled_increments_for_second_asset = returns_set2[random_indexes]
    
    simulated_price_paths_for_first_asset[i, ]  = S01 * cumprod(c(1, sampled_increments_for_first_asset + 1))
    simulated_price_paths_for_second_asset[i, ] = S02 * cumprod(c(1, sampled_increments_for_second_asset + 1))
    
  }
  
  return(list(simulated_price_paths_for_first_asset, simulated_price_paths_for_second_asset))
}
```

```{r, echo=FALSE}
# Ten chunk zostawiam tylko, żeby zaobrazować, że te sposoby symulacji dają raczej dobre rezultaty;
# nawet jeśli byśmy zdecydowali się na zostawienie przykładowych wykresów tego typu,
# to wypadałoby zamienić je na ggplota
x = correlated_bootstrap_simulation(wigS0, kghmS0, wig_2021_zwroty, kghm_2021_zwroty, 250, 1)

plot(1:251, x[[1]], type='l', col="blue", xlab = '', ylab='', main = 'Symulacja (metodą bootstrapową) notowań WIG20 i KGHM jako \n przykład dwóch skorelowanych geometrycznych ruchów Browna')
par(new=TRUE)
plot(1:251, x[[2]], type='l', col="red", axes=FALSE, xlab='', ylab='')
axis(side=4)
```

# Część A - Delta-Hedging opcji call na WIG20

W tej części będziemy rozważać handel opcjami call i put na indeksie WIG20. Zwrócimy swoją uwagę głównie na opcje zapadające w grudniu 2022(???) i będziemy starać się zabezpieczać payoff środkami wolnymi od ryzyka, takimi jak wolna gotówka odłożona na jakiejś lokacie (lub w przypadku kapitału ujemnego długu). Do tego posłuży nam sposób delta hedging. Parametry użyte przez nas to będą odpowiednie parametry wyznaczone we wcześniejszej części. 

## Strategia zabezpieczająca

### Podrozdział ...

W tej części zajmiemy się analizą histogramów rozkładu zysku i straty z hedgowania opcjami call i put na indeksie WIG20. Założymy, że dynamika aktywa bazowego będzie opisywana geometrycznym ruchem Browna z odpowiednimi parametrami wyznaczonymi we wcześniejszej części, a także że opcje wyceniamy zgodnie z modelem Blacka-Scholesa.

Skrócony algorytm delta hedgingu wygląda następująco: 
  1. W chwili startowej $t_0$ obliczamy deltę opcji $\delta_0 = \delta (t_0, S_0)$ i kupujemy $\delta_0$ akcji. Środki, które nam zostały, trafiają na lokatę z oprocentowaniem r (lub w przypadku ujemnego kapitału, są długiem z tym samym oprocentowaniem)
  2. W następnych chwilach obliczamy nową deltę $\delta_i = \delta (t_i, S_{t_i})$, a następnie zmieniamy ilość akcji tak, by w chwili $t_i$ była ona równa ilości $\delta_{t_i}$
  3. Wartość portfela jest w każdym momencie aktualizowana uwzględniając zmianę cen akcji oraz odsetki saldawolnego od ryzyka
  4. W chwili wygaśnięcia opcji ($T_n = T$) końcowy zysk obliczamy jako wartość portfela zabezpieczającego pomniejszoną o payoff opcji
  
  
  I ogólnie to znalazłem taki wzór w tej książce Wilmotta na V. Dla S <= E V = 0

$$ V = S - E + rE \delta t \quad dla \quad S > E $$

## Analiza wpływu częstotliwości re-hedgingu

### Podrozdział ...

## Porównanie z rzeczywistymi notowaniami WIG20

### Podrozdział ...

## Podsumowanie

# Część B - Delta-Gamma-Hedging opcji call na WIG20 z wykorzystaniem opcji binarnych

(Dokładny opis zadania, scenariusz sytuacji, tj. inwestycji, którą zabezpieczamy)

## Założenia dotyczące rynku

(Opis instrumentów jakie mamy do dyspozycji (inwestycja wolna od ryzyka, opcje zwykłe i binarne, indeks), możliwości częstości re-hedgingu, opłaty transakcyjne)

## Strategie zabezpieczające 

### Strategia 1.

#### Analiza strategii 1.

### Strategia 2.

#### Analiza strategii 2.

### ...

## Porównanie strategii ze zwykłym delta-hedgingiem

## Podsumowanie


# Dodatek

## Symulacje notowań pojedynczego aktywa

### Symulacje metodą standardową (Geometryczny ruch Browna)

Symulację geometrycznego ruchu Browna opieramy na analitycznym rozwiązaniu charakteryzującego go równania różniczkowego:
$$S_t = S_{0}\; \text{exp}((\mu - \frac{\sigma ^ 2}{2}) t + \sigma X_t)$$
gdzie $X_t$ jest procesem Wienera (ruchem Browna). Symulując przybliżone realizacje $X_t$ jesteśmy w stanie wyznaczyć przybliżoną wartość realizacji $S_t$ dla dowolnego $t \in T$.

### Symulacje metodą bootstrap

Symulujemy trajektorie korzystając z metody bootstrap, czyli: losujemy ze zbioru historycznych zwrotów (?nie wiedziałem jak to napisać) $\{R_i = \frac{S_{i} - S_{i - 1}}{S_{i - 1}} : i \in I \}$ (gdzie $I$ definiuje okres, z którego przyrosty będziemy losować), a następnie wyznaczamy wartość $S_t$ iteratywnie:
$$
S_{t_n} = S_{0}(1 + R_{i_{1}})(1 + R_{i_{2}})...(1 + R_{i_{n}}) = S_0 \frac{S_{i_{1}}}{S_{i_{1} - 1}}\frac{S_{i_{2}}}{S_{i_{2} - 1}}...\frac{S_{i_{n}}}{S_{i_{n} - 1}}
$$

## Symulacje notowań dwóch aktywów skorelowanych

### Symulacje metodą standardową (skorelowane Geometryczne ruchy Browna)

Rozważmy dwa geometryczne ruchy Browna, $S_t^{(1)}$ i $S_t^{(2)}$, których współczynnik korelacji wynosi $\rho$. Wówczas, jeśli $B_t^{(1)}$ i $B_t^{(2)}$ są niezależnymi ruchami Browna oraz 
$$
X_t^{(1)} = B_t^{(1)}, \;\;\;  \;\;\; X_t^{(2)} = \rho B_t^{(1)} + \sqrt{1 - \rho^2}B_t^{(2)}
$$
to $S_t^{(1)}$ i $S_t^{(2)}$ możemy przedstawić w postaci następujących stochastycznych równań różniczkowych:
$$
dS_t^{(1)} = S_t^{(1)}\mu_1 dt + S_t^{(1)} \sigma_1 dX_t^{(1)}
$$
$$
dS_t^{(2)} = S_t^{(2)}\mu_2 dt + S_t^{(2)} \sigma_1 dX_t^{(2)}
$$
W oparciu o te dwa równania oraz sposób konstrukcji $X_t^{(1)}$ i $X_t^{(2)}$, jesteśmy w stanie dokonać symulacji przykładowych realizacji $S_t^{(1)}$ i $S_t^{(2)}$, w sposób analogiczny do tego z przypadku symulowania pojedynczego geometrycznego ruchu Browna.

### Symulacje metodą bootstrap

Symulacje metodą bootstrap przeprowadzamy analogicznie do przypadku bootstrapowego symulowania pojedynczego geometrycznego ruchu Browna, z drobną zmianą, która umożliwia uchwycenie trendu (skorelowania) w symulacji: mając dwa zbiory indeksowanych zwrotów:
$$
R^{(1)} = \{R_i^{(1)} = \frac{S_{i}^{(1)} - S_{i - 1}^{(1)}}{S_{i - 1}^{(1)}} : i \in I \}
$$
$$
R^{(2)} = \{R_i^{(2)} = \frac{S_{i}^{(2)} - S_{i - 1}^{(2)}}{S_{i - 1}^{(2)}} : i \in I \}
$$
odpowiednio aktywów $S^{(1)}$ i $S^{(2)}$, losujemy ciąg indeksów $(i_1, ..., i_n)$ ze zbioru $I$, a następnie wyznaczamy wartości $S_t^{(1)}$ i $S_t^{(2)}$ iteratywnie:
$$
S_{t_n}^{(1)} = S_{0}^{(1)}(1 + R_{i_{1}}^{(1)})(1 + R_{i_{2}}^{(1)})...(1 + R_{i_{n}}^{(1)})
$$
$$
S_{t_n}^{(2)} = S_{0}^{(2)}(1 + R_{i_{1}}^{(2)})(1 + R_{i_{2}}^{(2)})...(1 + R_{i_{n}}^{(2)}).
$$
Losując zwroty w ten sposób, jesteśmy w stanie w procesie symulacji uwzględnić fakt, że zwroty $R_i^{(1)}$ i $R_i^{(2)}$ są ze sobą skorelowane (ponieważ $S^{(1)}$ i $S^{(2)}$ są ze sobą skorelowane).




